最高法院刑事判決　　　　　　　　　　　　　　　八十七年度台上字第二一○四號
　　上 訴 人　甲○○
右上訴人因偽造文書案件，不服台灣高等法院高雄分院中華民國八十五年十月三十日
第二審更審判決（八十四年度上更(一)字第一九○號，起訴案號：台灣高雄地方法院檢
察署八十二年度偵字第一三七二六、一三九三七號），提起上訴，本院判決如左：
    主  文
原判決撤銷，發回台灣高等法院高雄分院。
    理  由
本件原判決認定上訴人甲○○與張木林、嚴盛田（俱經判罪確定）、徐玉佩（通緝中
）、林塗城（另由台灣板橋地方法院審理）、綽號「阿貴」及自稱「林義忠」之不詳
姓名成年男子，共同基於為自己不法所有之概括犯意，先由綽號「阿貴」者持偽造之
郭春立身分證，冒稱郭春立，於民國八十二年五月四日向李余錦珠受讓台北市大安區
○○○路三○八巷五十七號一樓皇暉藝品古玩店，並偽造郭春立署押，與屋主鄭春金
訂立房屋租賃契約，而持向台灣台北地方法院辦理公證，足以生損害於郭春立；徐玉
佩及上訴人分飾其妻妹，負責看店，張木林經常打電話與李余錦珠，自稱為郭春立之
父親，表示郭春立初營此行，希望李余錦珠多加幫忙，錢則沒有問題等語，以取信於
李余錦珠，嚴盛田則負責在台北縣板橋市○○路三九九巷四十二號四樓彼等藏身處接
聽電話，或於夜晚巡視皇暉藝品古玩店，「阿貴」者等人乃利用經營該店，簽發取自
郭春立（另移台灣板橋地方法院併辦）在台灣土地銀行板橋分行請領之第二八○六－
三號支票，於八十二年五月間，連續多次向李余錦珠及其他黃金、珠寶玉器之批發商
林國基、林翠琴、林來富、蘇蔡阿蓮、施文勇，詐購金飾、玉器或古玩，詳情如原判
決附表(二)所示，徐玉佩及上訴人則均於每次購貨時，負責挑選貨品，八十二年五月十
八日深夜，林塗城等人即攜帶詐騙得來及李余錦珠因事前誤信彼等合法經營而另寄售
約值新台幣（下同）五百餘萬元之金飾、玉器、古玩潛逃，俟支票屆期，均不獲支付
，李余錦珠等人始知受騙；林塗城等人得手後，除分贈一條金手鍊與張木林，贈與上
訴人Ｋ金項鍊二條、玉一件、翡翠鑰匙一件，南洋珠一件，鑽戒一只、金戒一只、
金腳鍊一條、手鍊二條外，將其餘大部分贓物於八十二年五月二十二日以八百萬元售
予知情之林李水松，上訴人及張木林、嚴盛田各分得四十萬元及十五萬元，餘由林塗
城、徐玉佩、阿貴取去；林塗城等人得手後，復轉移至高雄地區連續行騙，先承租高
雄縣大寮鄉○○村○○路一九六－十九號房子為藏身處，於八十二年五月底，由張木
林偽稱姓黃，與高雄市鹽埕區○○○路一四七號佳記珠寶店吳玉玲接洽以六十萬元頂
讓該店事宜，繼由自稱「林義忠」之人出面並偽造「林義忠」印章，與之訂約盤受，
另與房東劉定於同年六月七日訂定房屋租賃契約，並由嚴盛田擔任連帶保證人，持
向原審法院辦理公證，足以生損害於林義忠，嗣即於同年六月十二、十三日簽發「林
義忠」以台灣中小企業銀行台南分行為付款人之支票，向吳玉玲詐購珠寶約一百六十
餘萬元，並請吳玉玲幫其向他同業調貨約值二十七萬元，同月十八日被林國基在該店
發現，報警查獲張木林及上訴人等情；因將第一審判決關於上訴人部分撤銷，改判仍
依牽連犯、連續犯等規定，論處上訴人共同連續行使偽造私文書罪刑；固非無見。惟
查：(一)、共同正犯應負之刑責，以犯意聯絡之範圍為限。原判決論上訴人以連續行使
偽造私文書之共謀共同正犯，乃對於上訴人究於何時何地如何與綽號「阿貴」及自稱
為「林義忠」之人有偽造文書之犯意聯絡而推由該二人偽造郭春立之署名、林義忠之
印章、印文、署名，進而偽造房屋租賃契約書持以向法院辦理公證書，未於事實欄明
確認定，亦未於理由欄明憑以認定之證據，其論上訴人以刑法第二百十四條之罪之
共犯，僅於事實欄載稱該二人持偽造之房屋租賃契約向法院辦理公證，而未依該法條
規定，詳載其犯罪構成要件事實，俱與有罪判決之法定程式不符，自不足資為適用法
律之依據。(二)、原判決事實欄記載「先由綽號阿貴者持偽造之郭春立身分證」（原判
決正本第二頁第二、三行），並未明白認定該身分證係「阿貴」所偽造，但於理由二
載稱「阿貴偽造郭春立之身分證」（同上第五頁第十一行）；又事實欄載稱「繼由自
稱林義忠之人出面並偽造林義忠印章，與之（指吳玉玲）訂約盤受（珠寶店）」（同
上第三頁第四行），似指以林義忠名義偽造轉讓或買賣契約書，但理由欄就此部分恝
置未論；俱不無事實與理由不一致之違誤。究竟有無冒用林義忠名義偽造與吳玉玲訂
立之契約書﹖原審未詳細查明，即遽行判決，亦嫌速斷。(三)、原判決附表(一)編號１及
３之房屋租賃契約書上各有郭春立之署名二枚，而無林義忠之印章（影本各見偵字第
一三七二六號卷頁二○三、二○四、一○一、一○二），原判決竟認定其上各有郭春
立之署押及林義忠之印章各一枚（原判決正本第六頁末二行），不無證據上理由矛盾
之違法；又原判決附表(一)編號２及４之公證書上各有郭春立及林義忠之署名各一枚（
同上卷頁一○○、二○四），是否出於何人之偽造﹖原判決未予認定，已有疏漏；又
如係出於偽造，因其係在公證書正本末欄載稱「右證書經左列在場人承認無誤簽名於
後」之下，始行簽名，究僅成立偽造署名罪﹖抑應另論以偽造私文書罪﹖亦非無研求
餘地。再辦理公證，必先有請求書，如係冒用郭春立、林義忠名義而偽造，亦不可不
論，原判決未予調取查明及論斷，亦嫌查證未盡。(四)、原判決既認定其附表(一)編號１
之房屋租賃契約書上「郭春立」名義係「阿貴」及上訴人等所利用之人頭（原判決正
本第六頁第七、八行），則郭春立是否上訴人及「阿貴」共犯刑法第二百十四條之罪
之共犯，原判決未加認定及說明，亦嫌認事欠明，理由不備。以上諸端，或為上訴意
旨所指摘，或為本院得依職權調查之事項，應認有予撤銷發回之原因。
據上論結，應依刑事訴訟法第三百九十七條、第四百零一條，判決如主文。
中      華      民      國    八十七    年      六      月      十七    日
                              最高法院刑事第四庭
                                  審判長法官  莊  來  成
                                        法官  曾  有  田
                                        法官  呂  潮  澤
                                        法官  謝  俊  雄
                                        法官  林  永  茂
      右正本證明與原本無異
                                              書  記  官
中      華      民      國    八十七    年      六      月     二十二   日
